【裁判字號】    88,自,355
【裁判日期】    890414
【裁判案由】    詐欺
【裁判全文】
臺灣高雄地方法院刑事判決                          八十八年度自字第三五五號
    自  訴  人  己○○○
    自訴代理人  辛○○
                庚○○
    被      告  戊○○
    選任辯護人  黃振銘
    被      告  丙○○
    選任辯護人  柳聰賢
右列被告因詐欺案件，經自訴人提起自訴，甲○判決如左：
    主  文
戊○○、丙○○均無罪。
    理  由
一、自訴意旨略以：被告戊○○向自訴人施蘇金佯稱係樂透科技股份有限公司（下
    稱樂透公司）股東之一，資本總額為新台幣（下同）二十億元，以經營彩券為主
    要目的事業，並有投資四千萬元，持股達百分之二，邀自訴人施蘇金謂若投資
    為其暗股，每五百萬元每年可望獲利三千萬元，即其投資報酬率達六倍，使自訴
    人陷於錯誤，誤信為真，並於八十七年九月間某日，被告戊○○為取信自訴人，
    乃率自訴人參觀樂透公司總公司（位於高雄市○○○路八十七號三樓），數日後
    又帶自訴人前往被告丙○○處，謂該處為分公司，更稱高雄市陳家陳田植（指前
    議長陳田錨同輩份家族）為其後台，靠山穩固，益堅自訴人信心。被告等見計已
    得逞，遂由被告丙○○於八十七年十月一日以樂透公司法定代理人名義出具「股
    東持股憑證」以呼應被告「戊○○股東持有公司百分之二股份」，益使自訴人不
    疑有他，當天即在高雄市○○路大八餐廳簽具彰化商業銀行鳳山分行、發票日為
    八十七年十月二日、面額五百萬元及發票日為八十七年十月十日、面額為二百六
    十萬元之支票二紙交付予被告戊○○，並均已兌現；被告丙○○又於八十八年四
    月二十七日出具「保證書」，特別證明「本公司股東戊○○君確實擁有本公司百
    分之二股權」及「己○○○君依附於戊○○君之股份（四千萬元正之五百萬元）
    確實有效」等語。而自訴人與被告戊○○間於八十七年十月七日訂定「股權讓受
    協議書」，其第二項載明「於民國八十八年六月前若樂透公司無法成立，甲方（
    指戊○○）得將股權讓受金退還乙方（指自訴人）」，直至八十八年五月五日電
    視台播報樂透公司並無資格參加公益彩券之選商權，至此自訴人始恍然於受愚之
    深。後自訴人經向經濟部商業申領「台灣樂透科技股份有限公司」（下稱台灣樂
    透公司）之章程、股東名簿、董事監察人名單，方知不論被告等前所謂樂透公司
    或台灣樂透公司，其代表人（董事長）皆非被告丙○○，股東中亦未見被告戊○○且其章程係於八十八年二月四日始訂立，同年月二十四日作第一次修正，自訴
    人始知受被告詐騙。因認被告等人涉犯刑法第三百三十九條第一項之詐欺取財罪
    等語。
二、自訴人認被告涉犯右開犯罪，係以被告丙○○並非樂透公司之代表人，而被告戊○○亦非該公司之股東，竟分別佯稱係樂透公司之代表人及股東，並自訴人稱樂
    透公司靠山穩固，獲利甚豐，使自訴人陷於錯誤，而為財物之交付，此外，復有
    股權讓受協議書一份、支票影本二張、股東持股憑證一份、保證書一份及台灣樂
    透科技股份有限公司章程、股東名簿暨董事、監察人名單一份足資佐證。訊據被
    告戊○○固不否認曾收受自訴人二紙支票，面額共計七百六十萬元之事實；而被
    告丙○○亦不否認戊○○所持有之樂透公司股東持股憑證為其所開立交付予被告
    戊○○之事實，惟被告二人均堅詞否認有何詐欺犯行，被告戊○○辯稱：當時係
    自訴人向我要求要入股，並非我邀請自訴人入股，那時自訴人和我接洽時，我雖
    尚非股東，但丙○○是主要股東，且樂透公司的籌設一直都有在進行，而在與自
    訴人簽約時已是股東等語；被告丙○○辯稱：我確實是樂透公司之實際負責人，
    因為曾經有退票紀錄，所以才沒辦法登記為負責人，而戊○○則為樂透公司之股
    東，因股東名簿要送主管機關，所以才會選幾個較有名望之股東作為代表，其餘
    均為暗股，戊○○亦是暗股，當時係自訴人與戊○○一起來找我表明要入股，因
    為公司並不對外募股，所以我叫自訴人找戊○○，而亦因不對外招募，所以股東
    股份要轉讓需我同意，由我開出股權憑證給加入之人等語。
三、按犯罪事實應依證據認定之，無證據不得推定其犯罪事實；又不能證明被告犯罪
    ，應諭知無罪之判決。刑事訴訟法第一百五十四條及第三百零一條分別定有明文
    。次按，刑法第三百三十九條第一項詐欺罪之成立，以意圖為自己或第三人不法
    之所有，以詐術使人陷於錯誤，而將本人或第三人之物交付為要件，最高法院四
    十六年台上字第二六０號著有判例可稽，是以行為人之行為若在觀念上難認為係
    施用詐術，自難以刑法之詐欺取財物相繩之。再按告訴人之告訴，係以使被告受
    刑事訴追為目的，是其陳述是否與事實相符，仍應調查其他證據以資審認，最高
    法院五十二年台上字第一三００號著有判例可供查考，同理，因自訴人之指訴，
    亦係為使被告受刑事訴追，故仍應需對自訴人之指訴加以調查其他相關稽證，以
    證明自訴人之指訴是否與真實相符。
四、經查：
（一）證人即台灣樂透公司董事長乙○○之子同時亦為台灣樂透公司副總經理之丁○○到院證述：先前之樂透公司於成立後，為強化競爭力並與公司之英文名稱相
      符，俾便能在國際彩券協會上認證，所以過不久便將樂透公司解散，而由原來
      之股東再度成立台灣樂透公司，並再吸納一些新股東，實際上二家公司是同一
      家公司等語（見甲○八十九年三月三十一日訊問筆錄），則可知樂透公司與台
      灣樂透公司在實質上係同一家公司；再查，證人即台灣樂透公司之董事長乙○○到院證稱：我只是台灣樂透公司掛名之負責人，實際上之負責人係丙○○，
      我兒子乙○○也在公司上班，乙○○也知道負責人係丙○○等語（見甲○八十
      八年十一月十九日訊問筆錄），而證人丁○○於同日庭訊時亦到院證述：我於
      台灣樂透公司係擔任副總經理，我也是股東之一，但因我年紀太輕，而公司希
      望能以較有名望之人來組成，所以我便以我父親乙○○之名義加入，而丙○○
      才是公司實際負責人等語（見甲○八十八年十一月十九日訊問筆錄）明確，並
      有台灣樂透公司（樂）字第二五五號函一紙及台灣樂透公司股東名簿一份在卷
      可憑，足徵被告丙○○不論係樂透公司或台灣樂透公司，均應係實際負責人。
（二）依自訴人所提出被告戊○○於簽約當時所提出之股東持股憑證，其上明確載明
      被告戊○○持有樂透公司百分之二之股份，而被告丙○○亦供承該持股憑證確
      係由其所簽發交予被告戊○○，雖該持股憑證上所載係「樂透公司」之持股憑
      證，然樂透公司與台灣樂透公司既係同一家公司，已如前述，且該持股憑證又
      係樂透公司及台灣樂透公司之實際負責人丙○○所簽發交予被告戊○○，復佐
      以前開台灣樂透公司（樂）字第二五五號函及股東名簿，該股東名簿上亦記載
      戊○○擁有該公司千分之二十之股權，可認定被告戊○○確應持有台灣樂透公
      司百分之二之股份；而在自訴人與被告戊○○簽約之過程上，自訴人於庭訊時
      供承：八十七年十月一日確實有先至樂透公司參觀，公司也有人操作機器給我
      們看等語（見甲○八十八年八月二十四訊問筆錄）；而另一證人即於八十七年
      十月一日與自訴人共同與被告戊○○簽定股權讓渡契約之人壬○○就投資樂透
      公司之過程，亦到院證稱：當時我與自訴人及被告戊○○都是十幾二十年的朋
      友，是自訴人跟我說參加樂透公司會有很好的收益，自訴人相當熱中參加樂透
      公司之事宜，常以電話與我聯絡投資樂透公司之事，我們是透過被告戊○○之
      關係參加，依附在戊○○之名下而沒有出名，而且是在參觀二次樂透公司後才
      簽約，第二次參觀就在簽約當日，被告戊○○並沒有向我們說投資五百萬元可
      賺三千萬元等語（見甲○八十八年八月二十四日及八十九年三月三日訊問筆錄
      ），綜上自訴人之供述及證人壬○○之證詞，可知自訴人於簽約前即曾至台灣
      樂透公司參觀，而樂透公司當時亦有正常運作。自訴人雖稱被告戊○○向其誆
      稱投資五百萬元可獲利三千萬元，然既與證人壬○○之前揭證詞相佐，在無其
      他證據之情形下，依前開說明，尚難僅以自訴人之陳述即遽為被告戊○○確曾
      向自訴人詐稱投資五百萬可獲利三千萬元等語之認定；自訴人既係於前往樂透
      公司參觀後始決定挹注鉅資投資樂透公司，應係在自我評估而認定樂透公司前
      景良好後方為投資之決定，自訴人雖另稱被告戊○○向其陳稱其政商關係良好
      方使自訴人陷於錯誤等語，然依證人壬○○所述，自訴人與被告戊○○既已有
      一、二十年之交情，自訴人對被告戊○○是否擁有良好之政商關係應知之甚詳
      ，而不至於因被告戊○○之說詞即陷於錯誤，況在一般社會經驗法則下，投資
      大筆款項之人必定十分慎重評估投資之風險，不會在隨意聽信他人稱其政商良
      好後即輕率投資，應會詳查欲投資之對象債信是否良好或其商場信譽如何，方
      為投資與否之決定，是以縱自訴人所述為真，被告戊○○向自訴人稱其政商關
      係良好等語在觀念上亦難認係施用詐術。自訴人所為投資之決定應非被告戊○○有何施用詐術之行為所致。況被告戊○○於事後亦已將自訴人所投資之款項
      退還予自訴人，達成和解，有和解書一紙附卷可憑，益證被告戊○○與自訴人
      簽約之時並無不法所有之意圖，既無不法所有之意圖，自與刑法詐欺罪之構成
      要件有間而難以詐欺罪責相繩之；綜上所述，被告丙○○既確係樂透公司及台
      灣樂透公司之實際負責人，而被告戊○○亦確擁有台灣樂透公司百分之二之股
      份，在無其他事證可認被告戊○○及丙○○係向自訴人施用何種詐術而使自訴
      人陷於錯誤之情形下，本件被告戊○○與自訴人之間就樂透公司股權轉讓之行
      為，即難認係被告戊○○施用詐術之行為所致，自訴人與被告戊○○及丙○○
      間，應係單純因投資而生之民事糾紛，而與詐欺罪責無涉。自訴人所舉之證據
      尚無法證明被告犯罪。此外，復查無其他積極證據足認被告有自訴人所指之犯
      行存在，不能證明被告犯罪，依法應為無罪之諭知。
據上論斷，應依刑事訴訟法第三百四十三條、第三百零一條第一項，判決如主文。
中    華    民    國    八十九    年      四      月        十四      日
                                  臺灣高雄地方法院刑事第六庭
                                      法  官  李怡諄
右正本證明與原本無異。
如不服本判決，應於判決送達後十日內，向甲○提出上訴狀。
                                      書記官  羅榮全
中    華    民    國      八十九      年      四      月      十四      日


司法院資訊處製作；財團法人民間司法改革基金會備份。
